【裁判字號】    92,上易,581
【裁判日期】    920904
【裁判案由】    妨害自由等
【裁判全文】
臺灣高等法院臺中分院刑事判決                    九十二年度上易字第五八一號
    上  訴  人  臺灣臺中地方法院檢察署檢察官
    上  訴  人
    即  被  告  丙○○○
    選任辯護人  熊賢棋
右上訴人因妨害自由等案件，不服臺灣臺中地方法院九十一年度易字第一○六六號中
華民國九十二年二月十二日第一審判決（起訴案號：臺灣臺中地方法院檢察署九十一
年度偵字二七四五號），提起上訴，本院判決如左：
    主      文
原判決關於教唆傷害人之身體、強暴妨害人行使權利部分撤銷。
丙○○○教唆以強暴妨害人行使權利，處有期徒刑月，如易科罰金以佰元折算壹
日。
其他上訴駁回。
    理      由
一、丙○○○與甲○○為認識多年的朋友關係，甲○○因經營逸樂印刷有限公司常需
    款週轉自民國（下同）八十二年間起即陸續向丙○○○借款，至八十六年九月間
    止，借貸金額約達新臺幣（下同）一千餘萬元（詳細金額不詳），其後因甲○○
    所經營之印刷公司生意不佳，無法支付本金及利息，丙○○○經多次催討均無法
    得償，其夫劉寶成見狀即於九十年七月十九日，經由陳蓮卿介紹而僱請國聯應收
    帳款諮詢顧問管理公司（下稱國聯公司）處理甲○○積欠劉寶成、丙○○○部分
    之債務三百萬元，應允以百分之三十即九十萬元作為報酬，國聯公司即指派所屬
    不詳姓名年籍之已成年之員工乙○（未經起訴），負責該案之催討工作，其後乙
    ○催款甚急，甲○○遂於九十年七月廿四日以電話邀集丙○○○，約定於同日下
    午四時至天信聯合會計事務所（下稱天信事務所）解決債務問題，甲○○與其妻
    張賴秀菊依約先至天信事務所，乙○夥同三名不詳姓名年籍之成年男子隨後抵達
    ，丙○○○與其夫劉寶成則最後抵達。經天信事務所負責人會計師侯隆鴻說明其
    曾為甲○○及丙○○○多次協調，甲○○確曾同意將名下不動產全部讓予丙○○
    ○，但不為丙○○○所接受，仍一再言明甲○○須立刻償還借款，因而起爭執，
    詎丙○○○趁侯隆鴻前去廁所之際，向乙○表示「這裡讓你們處理」（台語）隨
    即離去，乙○為求讓甲○○順利返還借款以取得報酬，遂單獨基於普通傷害之犯
    意，以手刀方式，毆打甲○○頸部，致甲○○受有頸部瘀傷四×三公分之傷害，
    經張賴秀菊呼喊「打人」，適侯隆鴻上完廁所出來，經天信事務所員工告知甲○
    ○被打，侯隆鴻即要求若無法協調即應離去。乙○等人見債務問題尚未解決，進
    而要求甲○○至國聯公司繼續商討債務事宜，為甲○○所拒，乙○等人雖離開天
    信事務所，惟債務之事仍未解決，即在天信事務所樓下等待甲○○，其後甲○○
    夫婦接受侯隆鴻之建議自行搭乘計程車前往丙○○○位於臺中市○○區○○路一
    八二號之住處繼續商談，乙○等人則尾隨其後前往。同日晚間甲○○夫婦與乙○
    等人先後抵達丙○○○住處後，丙○○○表明要甲○○先還款二百萬元，甲○○
    稱公司倒閉無力還款，丙○○○即教唆乙○強行奪走甲○○持有之車輛鑰匙，乙
    ○遂依丙○○○之教唆強行奪走該車輛鑰匙，以強暴之方式妨害甲○○行使使用
    該車輛之權利，惟乙○因尚未使甲○○順利返還丙○○○之借款，為求順利取得
    報酬，同時出示備妥之汽車買賣合約書，要求甲○○將其所使用而所有權人為張
    明宗（甲○○之子）之車牌號碼ＯＫ─七二九七號四輪傳動箱型車以買賣為名，
    過戶給丙○○○之夫劉寶成，並單獨脅迫甲○○若不表示同意即欲以電擊棒電擊
    之，而於該合約書載明價金於簽約之時已悉數付清，迫使甲○○於該合約書簽名
    並署押，代其子張明宗出售前揭車輛予劉寶成，將該車以二十五萬元之價格抵償
    債務，以此脅迫方式使甲○○行無義務之事，其後乙○即返回天信事務所前，將
    該車開回至丙○○○住處。嗣後甲○○夫婦返回住處，乙○等人亦隨同返回，口
    頭要求甲○○須於九十年七月二十七日還款十五萬元，以後按月給付二十萬元，
    翌日（二十五日）乙○並至甲○○住處取得車輛相關文件以辦理車輛過戶。甲○
    ○並於九十年七月二十七日、同年九月十四日分別給付十五萬元、十二萬元予乙
    ○，由乙○出具國聯公司收據二紙予甲○○。
二、案經甲○○訴由臺灣臺中地方法院檢察署檢察官偵查起訴。
    理      由
壹、有罪部分：
一、訊據上訴人即被告（下簡稱被告）丙○○○固坦承自八十二年間起即借款予告訴
    人甲○○，先後達約一千餘萬元，經催討多次不成後，其夫劉寶成始透過陳蓮卿
    介紹而僱請國聯公司處理其中部分欠款三百萬元，並於九十年七月二十四日下午
    四時許，在天信事務所與告訴人甲○○協商債務事宜，同日晚間並再至其住處繼
    續協商等情不諱，惟矢口否認有何強制犯行，辯稱：伊並沒有教唆他人強迫告訴
    人簽立，更沒有強取鑰匙之事，告訴人所指之其後的金額伊亦未拿到錢云云；辯
    護意旨另以：被告於完成對帳回家後不久，告訴人甲○○與其妻亦到被告家中，
    雙方繼續討論債務時，突然間乙○等進來，並教訓告訴人甲○○為何不還錢，其
    中乙○等人提議要求告訴人賣車還錢，告訴人自己同意後，始簽立合約，並沒有
    強行奪走鑰匙之事，更沒有電擊棒之事，告訴人甲○○指述及證人之證述顯與事
    實不符等語。
二、經查：九十年七月二十四日晚間時分於被告住處，乙○等人為達討債目的，由乙
    ○強行取走告訴人甲○○身上車鑰匙等情，業據告訴人甲○○具狀指稱：被告丙
    ○○○係指示乙○等人走告訴人之鑰匙等語明確（詳見臺灣臺中地方法院檢察署
    九十年度發查字第三七三○號卷第三頁），且經告訴人甲○○於偵查中指訴綦詳
    （詳見臺灣臺中地方法院檢察署九十一年度偵字第二七四五號卷第二十九頁），
    核與證人張賴秀菊於偵查中證稱：伊與伊先生坐計程車到被告家沒多久，那些人
    也來，被告要伊先生還二百萬，伊先生說沒辦法，即搶走伊先生手中車子鑰匙等
    語（見臺灣臺中地方法院檢察署九十年度發查字第三七三○號卷第十五頁反面）
    相符，復有汽車買賣合約書影本一紙附卷可參，且事後證人張明宗及侯隆鴻亦於
    偵查中證稱確有聽聞其事（詳見臺灣臺中地方法院檢察署九十年度發查字第三七
    三○號卷第十四頁、第五十七頁、原審卷第二九三頁），是被告丙○○○右揭教
    唆乙○強取告訴人車輛鑰匙，且未經告訴人甲○○同意，足以妨害告訴人甲○○
    對前揭車輛之支配使用，其有教唆以強暴手段妨害告訴人甲○○行使權利之犯行
    ，應堪認定。
三、核被告丙○○○所為，係犯刑法第二十九條第一項、第三百零四條第一項之教唆
    強制罪。原審判決關於被告涉犯教唆傷害及教唆強制罪（含教唆以脅迫使人行無
    義務之事部分及教唆教唆以強暴妨害人行使權利部分）部分，認被告丙○○○罪
    證明確予以論罪科刑，固非無見，惟查：被告涉犯教唆傷害部分，並無積極證據
    足資證明其涉犯教唆傷害罪（詳如后理由欄壹之一之四所述），原審疏未詳查，
    就被告教唆傷害部分予以論罪科刑，顯有未洽。又被告丙○○○就教唆以脅迫使
    人行無義務之事部分及教唆教唆以強暴妨害人行使權利部分，實際上僅有教唆乙
    ○強取甲○○鑰匙部分（即教唆教唆以強暴妨害人行使權利部分），就乙○單獨
    脅迫甲○○若不表示同意即欲以電擊棒電擊之，使甲○○於該合約書載明價金於
    簽約之時已悉數付清，迫使甲○○於該合約書簽名並署押，代其子張明宗出售前
    揭車輛予劉寶成，將該車以二十五萬元之價格抵償債務，以此脅迫方式使甲○○
    行無義務之事，其後乙○即返回天信事務所前，將該車開回至丙○○○住處。嗣
    後甲○○夫婦返回住處，乙○等人亦隨同返回，口頭要求甲○○須於九十年七月
    二十七日還款十五萬元，以後按月給付二十萬元，翌日（二十五日）乙○並至甲
    ○○住處取得車輛相關文件以辦理車輛過戶部分，尚無從認定係出於丙○○○之
    教唆（即教唆以脅迫使人行無義務之事部分，詳如后理由欄壹之一之四所述），
    被告丙○○○就原審判決關於其涉犯教唆傷害及教唆強制罪部分，上訴主張其未
    教唆傷害及教唆以脅迫使人行無義務之事部分，指摘原審判決不當，即有理由，
    而被告丙○○○上訴主張其未教唆教唆以張暴妨害人行使權利指摘原審判決不當
    部分，雖無理由，而原審法院檢察署檢察官據告訴人甲○○請求上訴意旨認原審
    判決關於被告教唆傷害部分，僅量處有期徒刑四月並諭知易科罰金之折算標準，
    顯屬過輕等語，指摘原審判決不當，亦無理由，然原審判決關於被告丙○○○涉
    犯教唆傷害及教唆強制罪部分，既有上開可議之處，既有上開可議之處，自應由
    本院予以撤銷改判。爰審酌被告丙○○○之品行尚稱良好，然被告丙○○○為處
    理與告訴人間之債務糾紛，竟不循法律途徑解決，以暴力方法討債，方法可議，
    及犯後未能完全坦承犯行態度等一切情狀，量處被告有期徒刑月，並諭知易科
    罰金之折算標準。
四、原審法院檢察署檢察官公訴意旨另以：九十年七月廿四日甲○○以電話邀集被告
    丙○○○，約定於同日下午四時至天信事務所解決債務問題，甲○○與其妻張賴
    秀菊依約先至天信事務所，乙○夥同三名不詳詳細年籍之成年男子隨後抵達，丙
    ○○○與其夫劉寶成則最後抵達。經天信事務所負責人會計師侯隆鴻說明其曾為
    甲○○及丙○○○多次協調，甲○○確曾同意將名下不動產全部讓予丙○○○，
    但不為丙○○○所接受，仍一再言明甲○○須立刻償還借款，因而起爭執，詎丙
    ○○○趁侯隆鴻前去廁所之際，教唆乙○以暴力之方式討債，向乙○表示「這裡
    讓你們處理」（台語）隨即離去，乙○受此教唆，遂以手刀方式，毆打甲○○頸
    部，致甲○○受有頸部瘀傷四×三公分之傷害，經張賴秀菊呼喊「打人」，適侯
    隆鴻上完廁所出來，經天信事務所員工告知甲○○被打，侯隆鴻即要求若無法協
    調即應離去。乙○等人見債務問題尚未解決，進而要求甲○○至國聯公司繼續商
    討債務事宜，為甲○○所拒，乙○等人雖離開天信事務所，惟債務之事仍未解決
    ，即在天信事務所樓下等待甲○○，其後甲○○夫婦接受侯隆鴻之建議自行搭乘
    計程車前往丙○○○位於臺中市○○區○○路一八二號之住處繼續商談，乙○等
    人則尾隨其後前往。同日晚間甲○○夫婦與乙○等人先後抵達丙○○○住處後，
    丙○○○表明要甲○○先還款二百萬元，甲○○稱公司倒閉無力還款，丙○○○
    即教唆乙○強行奪走甲○○持有之車輛鑰匙，乙○遂強行奪走該車輛鑰匙，妨害
    甲○○行使使用之權利（丙○○○涉犯教唆以強暴妨害人行使權利部分，業經論
    罪科刑），乙○並出示備妥之汽車買賣合約書，要求甲○○將其所使用而所有權
    人為張明宗（甲○○之子）之車牌號碼ＯＫ─七二九七號四輪傳動箱型車以買賣
    為名，過戶給丙○○○之夫劉寶成，並脅迫甲○○若不表示同意即欲以電擊棒電
    擊之，而於該合約書載明價金於簽約之時已悉數付清，迫使甲○○於該合約書簽
    名並署押，代其子張明宗出售前揭車輛予劉寶成，將該車以二十五萬元之價格抵
    償債務，以此脅迫方式使甲○○行無義務之事，其後乙○即返回天信事務所前，
    將該車開回至丙○○○住處。嗣後甲○○夫婦返回住處，乙○等人亦隨同返回，
    口頭要求甲○○須於九十年七月二十七日還款十五萬元，以後按月給付二十萬元
    ，翌日（二十五日）乙○並至甲○○住處取得車輛相關文件以辦理車輛過戶。甲
    ○○並於九十年七月二十七日、同年九月十四日分別給付十五萬元、十二萬元予
    乙○，由乙○出具國聯公司收據二紙予甲○○。因認被告丙○○○另涉有刑法第
    二十九條、第二百七十七條第一項、第三百零四條之教唆普通傷害及教唆以脅迫
    使人行無務之事等罪嫌。
五、按犯罪事實應依證據認定之，無證據不得推定其犯罪事實。又不能證明被告犯罪
    者，應諭知無罪之判決，刑事訴訟法第一百五十四條、第三百零一條第一項定有
    明文。又按刑事訴訟法上所謂認定犯罪事實之證據，係指足以認定被告確有犯罪
    行為之積極證據而言，該項證據自須適合於被告犯罪事實之認定，始得採為斷罪
    資料（參照最高法院二十九年上字第三一○五號判例）。
六、訊據被告丙○○○固坦承自八十二年間起即借款予告訴人甲○○，先後達約一千
    餘萬元，經催討多次不成後，其夫劉寶成始透過陳蓮卿介紹而僱請國聯公司處理
    其中部分欠款三百萬元，並於九十年七月二十四日下午四時許，在天信事務所與
    告訴人甲○○協商債務事宜，同日晚間並再至其住處繼續協商等情不諱，惟矢口
    否認有何教唆他人傷害、及教唆以脅迫使人行無義務之事等犯行，辯稱：伊於九
    十年七月廿四日當日對完帳後，因身體不舒服，即先行離去，並沒有看到告訴人
    甲○○被打，買賣合約書是告訴人甲○○自己要簽的，伊並沒有教唆他人強迫告
    訴人簽立，告訴人所指之其後的金額伊亦未拿到錢云云。經查：、有關被告教
    唆傷害部分：證人劉寶成固於偵查中證稱：「（問：有委託乙○催收帳款？答：
    我認識陳蓮卿委託她，由她找國聯）、（問：委託收帳費用？答：他們收百分之
    三十）」等語（見臺灣臺中地方法院檢察署九十年度發查字第三七三○號第三十
    一頁反面、第三十二頁反面），核與證人陳蓮卿於原審審理時具結證稱：「他（
    指劉寶成）是透過我去委託國聯的，我是受託代表，因為被告的先生希望是跟我
    簽契約，但是簽約的傭金這件我沒有拿。之前我們也會介紹案子給國聯，國聯也
    會介紹案子給我們。」等語（詳見原審九十一年六年月十八日訊問筆錄）相符，
    亦核與證人劉寶成及陳蓮卿於九十年七月十九日所訂立之委託契約書相符，並有
    該契約書一份在卷可憑（詳見臺灣臺中地方法院檢察署九十年度發查字第三七三
    ○號卷第三十八頁），此外，並有中止委託契約書一份（詳見臺灣臺中地方法院
    檢察署九十年度發查字第三七三○號卷第三十九頁）在卷可按，而可證被告有委
    託國聯處理被告與甲○○間之債務，告訴人甲○○於九十年七月廿四日以電話邀
    集丙○○○，約定於同日下午四時至天信事務所解決債務問題，甲○○與其妻張
    賴秀菊依約先至天信事務所，乙○夥同三名不詳詳細年籍之成年男子隨後抵達，
    劉陳明與其夫劉寶成則最後抵達。經天信事務所負責人會計師侯隆鴻說明其曾為
    甲○○及丙○○○多次協調，甲○○確曾同意將名下不動產全部讓予丙○○○，
    但不為丙○○○等人接受，仍一再言明甲○○須立刻償還借款，因而起爭執等情
    ，固亦據告訴人甲○○指述甚詳外，並經證人侯隆鴻於原審審理時到庭具結證述
    在卷（見原審九十二年一月二十二日審判筆錄），此部分之事實，亦堪以認定。
    另於九十年七月二十四日下午四時許，乙○於天信事務所以手刀方式重擊告訴人
    甲○○頸部，致告訴人甲○○受有頸部瘀傷四×三公分之傷害，業據告訴人甲○
    ○指訴甚詳，核與證人張賴秀菊（告訴人之妻）於偵查中證稱：當時有爭論，會
    計師離開後，劉太太（即被告）說這裏讓你們處理後，即走了，討債公司人員再
    問先生（即告訴人甲○○）錢要如何處理，當時有一人很用力打伊先生脖子，伊
    大喊打人，會計師來稱他那裡不能打人等語（見同上偵查卷第十五頁）相符，且
    證人侯隆鴻於原審審理時亦結證：「問：後來爭吵時，有無看到有無打人的情形
    ？答：沒有，當時協調了一個多小時，沒有結果，我後來去上廁所，廁所離他們
    協調的地方走路要兩分鐘，我回來時，看到他們的臉色不好，沒有看到有人有受
    傷的情形，我也不知道發生何事，但是公司裡面的小姐看到我進來說有打人的情
    形，我就趕緊衝到會議室裡面，但是沒有看到什麼動作，只有大家臉色不好，從
    外表看不出有人有受傷。後來我說來這裡不能打人，來這裡是要協調的，要打架
    則出去」等語（見原審九十二年一月二十二日審判筆錄），亦證述有打人之情形
    ，而告訴人甲○○確受有如事實欄所示之傷害，亦有光田綜合醫院診斷證明書影
    本一份在卷可按，此外，乙○確有其人並有新安國際開發企業機構執行董事乙○
    名片影本各乙紙附卷可參，是以，告訴人甲○○確遭乙○以手刀方式重擊頸部致
    頸部瘀傷之事實，堪以認定。惟本件至多僅能證明被告丙○○○於現場有口出：
    「這裡讓你們處理」等語，並未有被告丙○○○教唆乙○為任何犯罪行為之指示
    或教唆，如前所述被告丙○○○係委託國聯為其處理債務，則丙○○○口出「這
    裡讓你們處理」等言詞，應即表示係為處理債務之意，尚無從引申為係被告丙○
    ○○教唆乙○毆打甲○○之意，參諸上開證人張賴秀菊於偵查中所證：被告說這
    裏讓你們處理後，即走了，討債公司人員再問先生錢要如何處理，當時有一人很
    用力打伊先生脖子，伊大喊打人等語，可知被告丙○○○係要求處理債務，故有
    「被告說這裏讓你們處理後，即走了，討債公司人員再問先生錢要如何處理」之
    情形。足證乙○等人之傷害行為並非出於被告之教唆，而係出於乙○等人之催討
    債務而自行採取之手段至明，是並無從論以被告丙○○○教唆傷害犯行，惟公訴
    人認本部分被告丙○○○所涉教唆傷害犯行與前開經論罪科刑之教唆以強暴妨害
    人行使權利，有方法與結果之牽連犯關係，屬裁判上一罪，爰不另為無罪之諭知
    。、告訴人甲○○於告訴狀指稱被告丙○○○係指示乙○等人走告訴人之鑰匙
    ，至於開車至被告門口及恐嚇告訴人將車過戶等即非出於被告之指示，而係乙○
    等人所自為，另乙○揚言以電擊棒電擊被害人，致被害人心生畏懼同意簽立汽車
    買賣合約書，係乙○自行脅迫被害人以車抵債，並無積極證據足資證明係出於被
    告丙○○○之教唆，雖乙○對被害人實施脅迫手段之際被告亦在場，且未對乙○
    不法行為加以制止，並無從引申被告教唆乙○強取告訴人車輛鑰匙之際，即有意
    使乙○進一步實施脅迫手段以令告訴人清償債務，又被告係與其夫劉寶成係以應
    收帳款百分之三十即九十萬元作為乙○等人報酬之情，則受僱用乙○等人為取得
    高額之報酬，其等必想盡辦法獲得求償，以利收取報酬，惟其使用方法除非能證
    明係出於被告丙○○○之教唆，始得令被告丙○○○成立教唆之罪責，自不得以
    制推測之方法令被告丙○○○負責，職是之故，自難謂被告於其夫劉寶成在委託
    國聯公司處理債務之初，就乙○等人以暴力討債已有認識或預知，進而就乙○處
    理債務所單獨臨時起意所使用之非法方法，亦均令被告丙○○○負責。是本件即
    無從認定被告有教唆以脅迫使人行無義務之事，惟本部分被告丙○○○所涉教唆
    教唆以脅迫使人行無義務之事犯行與前開經論罪科刑之教唆以強暴妨害人行使權
    利，有方法與結果之牽連犯關係，屬裁判上一罪，爰亦不另為無罪之諭知。
貳、無罪部分：
一、原審法院檢察署檢察官公訴意旨略以：被告丙○○○因知甲○○經營逸樂印刷有
    限公司需款恐急，遂基於摡括之犯意，自八十五年至八十六年九月間，連續將其
    自己及其夫劉寶成之金錢借予甲○○，累積借貸金額達一千八百萬元，約定利息
    為三角，即每一萬元每月利息九百元，折算月息為百分之九，年息為百分之一百
    零八，每月收息一次，而收取與原本不相當之重利，並要求甲○○開立同額支票
    及本票以供擔保。因認被告丙○○○涉犯有刑法第三百四十四條之重利罪等語。
二、按犯罪事實應依證據認定之，無證據不得推定其犯罪事實，刑事訴訟法第一百五
    十四條定有明文。
三、原審法院檢察署檢察官公訴意旨認被告丙○○○涉犯有重利罪嫌無非以證人侯隆
    鴻於偵查中具結證稱：聽告訴人甲○○說是民間利等語，與證人劉寶成證稱：三
    角利息是告訴人自願的，要伊向他人借來給他等語，另被告丙○○○於九十一年
    三月一日刑事答辯狀第三頁亦自承：當初告訴人因為債信不良，委託被告代為調
    借金錢，表示願支付「三角利息」，所謂「三角利息」，依照民間交易習慣，係
    指每借款一萬元，應支付對方「九百元」等語，且自告訴人甲○○所提出其與被
    告於八十五年六月間之對話錄音帶譯文中，亦有『告訴人問：「一張（支票利息
    ）算多少？算三角？」被告答：「對啊，你先拼一條還他。」』之對話內容觀之
    （有錄音帶一捲及譯文一份附卷可參），足見被告就與告訴人間之金錢借貸係約
    定利息為「三角」，即每一萬元每月利息九百元無訛。則每一萬元每月利息九百
    元，折合月息為百分之九，年息即高達百分之一百零八，其所收取之利息與所貸
    金額顯不相當，告訴人甲○○同意以該高額利息向被告丙○○○借貸金錢，顯係
    出於急迫，是被告趁告訴人甲○○急迫之際貸予金錢，而取得與原本顯不相當之
    重利甚明，為其論據。
四、訊據被告丙○○○固供承陸續借款一千八百萬元予告訴人甲○○之事實，惟堅決
    否認有貸放高利之行為，辯稱：伊借給告訴人甲○○之利息為每一萬元，每月利
    息二百十元，並無高利可言，錄音帶中所稱三角係告訴人自己突然冒出而說出，
    伊當時翻著帳本，無暇留意告訴人在說什麼，才會說出：「嘿啊，你拼一條還他
    」等語，然所稱「嘿啊」並非針對算三角的問話在回答，至於被告丙○○○於九
    十一年三月一日刑事答辯狀第三頁提到之「三角利息」，被告丙○○○在答辯狀
    中已明白表示，「係告訴人後來債信不良，借不到錢，所以委託被告丙○○○代
    為調借金錢，表示願支付三角利息」，被告丙○○○自始至終均未說過被告與告
    訴人甲○○之借貸契約係約定「三角利息」，且其夫劉寶成亦已證稱未說過「三
    角利息」之事等語。
五、經查：
１、被告丙○○○於九十一年三月一日答辯狀有關「三角利息」部分之陳述如下：「
    此外，當初告訴人甲○○因為債信不良，委託被告丙○○○代為調借金錢，表示
    願支付「三角利息」，所謂三角利息，依照民間交易習慣，係指每借一萬元，應
    支付對方九百元，惟告訴人偵訊時卻向鈞院表示，係每借款一萬元，應支付對方
    三千元，亦顯示告訴人欲以欺瞞之手段，達其誣指被告涉嫌重利罪之目的」，有
    前揭答辯狀乙份在卷可按，是就該答辯狀以觀，被告之意，係在表達告訴人甲○
    ○曾願支付三角利息，以委託被告代為調借，至於被告丙○○○有無貸三角利息
    予告訴人甲○○則不得而知，況被告丙○○○之所以會有前揭三角利息之陳述，
    實乃因於九十一年二月廿六日開庭時檢察官曾問及：告訴人甲○○利息為每萬元
    每月三千？告訴人甲○○答以：「對」；其後檢察官更詢問被告丙○○○有何意
    見？被告丙○○○答以：「是以每萬元每月二百十元利，他所稱三角，應為每月
    九百元，我從沒拿過九百元利」等語（詳見臺灣臺中地方法院檢察署九十一年偵
    字第二七四五號偵查卷第二十八頁反面），顯見被告丙○○○於九十一年三月一
    日之答辯狀乃延續前次開庭（即九十一年二月廿六日）所為之解釋，並未自承曾
    借三角利予告訴人甚明，公訴人認其曾自承借三角利息予告訴人甲○○顯係誤認
    ，是被告丙○○○辯稱自始至終均未說過被告丙○○○與告訴人甲○○之借貸契
    約係約定「三角利息」等語，應堪採信。
２、原審勘驗告訴人所提出其與被告丙○○○之對話錄音帶，其中Ａ及Ｂ二人之對話
    確係告訴人與被告之聲音無訛，此為告訴人甲○○及被告丙○○○所自承，原審
    進一步勘驗其中內容，結果為：與告訴人甲○○所提出之錄音譯文大致相符，但
    是時間部分無從查考，對於二十一頁最後一行Ｂ（即被告）答部分，應為「嘿啊
    ，我就先叫你拼一條還他」（台語），其他相符」，有原審九十一年八月二十一
    日勘驗筆錄在卷可按，原審復詢以「（問：錄音帶中所說的一張算多少是何意？
    告訴人答：就是我所開出的支票金額，一條就是一張票的金額。）」，其後告訴
    人甲○○對該問題亦再答以：一張是指一張支票之意，金額多少還要再查，我去
    跟他借錢，我先開我的票給他等語（見原審九十一年十二月廿四日審判筆錄），
    於原審最後審判期日原審復「（問以：勘驗錄音帶時，有說一張是一張支票之意
    ，其金額有無查出？告訴人甲○○答以：他說那是他先生的退休金三百萬元，其
    實並非一次給我三百萬元，而是陸陸續續，所影印出來的資料沒有在劉的戶頭裡
    面，所以沒有辦法查。他借給很多人錢，他有其他的帳戶我不知道，所以沒有辦
    法查。）」等語（見原審九十二年一月二十二日審判筆錄），則就以上告訴人甲
    ○○之指述以觀，該錄音帶告訴人甲○○既稱是於八十五年六月之事，告訴人甲
    ○○於五年後猶能保留該錄音帶，然對其中之金額究竟是多少，竟然不知，實令
    人起疑？且告訴人甲○○稱自八十五年起即以三角利息計算，且每月所借額度不
    一定，小月大概五十幾萬，大月大約有一百萬元等語（見原審九十一年五月二十
    一日訊問筆錄），則每月僅單就利息就要支付約四萬五千元至九萬元之額數，其
    間長達一年餘怎可能未留下任何記錄？告訴人甲○○又豈有不知之理嗎？況原審
    依告訴人所聲請調查之意旨，函調合作金庫銀行五權分行有關被告於八十四年七
    月起至八十六年九月止，於原臺中一信公益分行查被告於該段期間內，該帳戶被
    兌領正反面背書「甲○○」姓名之支票，分行函以：共一二九筆，有該分行九十
    一年十月二十一日函一份在卷可按，而原審將該函附之支票提出令告訴人甲○○
    辨認，告訴人甲○○亦稱：沒有辦法查出來等語（見原審九十一年十一月廿六日
    審判筆錄），則果被告丙○○○確係自八十五年至八十六年九月止，以三角利息
    借給告訴人，告訴人甲○○對該一二九筆之兌領情形，竟然無法查出來，任誰亦
    無法相信，實難僅因該錄音譯文中有提到「三角利息」，即推論被告丙○○○確
    係貸以告訴人甲○○三角利息，況該錄音譯文中所稱之「三角利息」又非出自被
    告丙○○○口中，被告丙○○○是否確係針對告訴人甲○○所說之「三角利息」
    亦不無可疑？更難以該錄音譯文中所稱之「三角利息」為認定之基礎。
３、雖證人劉寶成於偵查中證稱：「三角利息是告訴人甲○○自願的，要我向他人借
    來給他」等語，惟該句係檢察官問以：有無再借其他人錢？證人劉寶成答以：「
    有，只有一點點，均借給認識之人，三角利息是告訴人甲○○自願的，要我向他
    人借來給他」等語（詳見臺灣臺中地方法院檢察署見九十年發查字第三七三○號
    偵查卷第三十三頁反面），前後語氣並未完全吻合，且其後證人劉寶成已否認有
    說借三角利息予告訴人甲○○，再參以如前貳之五之３所述告訴人甲○○並無法
    指出有何支付三角利息之證據，自無從遽論被告丙○○○確有借三角利息予告訴
    人甲○○。
六、綜上所述，原審判決認依現存證據，不足以證明被告丙○○○有何重利之犯行。
    此外，復查無其他證據足資證明被告丙○○○有涉及重利之行為，既不能證明被
    告丙○○○犯罪，揆諸上揭之規定，為被告丙○○○無罪之諭知，核無違誤，應
    予維持。
七、原審法院檢察署檢察官據告訴人甲○○之請求就原審判決關於被告重利部分上訴
    意旨略以：證人劉寶成於偵查中稱告訴人自願給丙○○○三角利息，此與告訴人
    甲○○提出之錄音帶譯文中，告訴人甲○○提及三角利息之計算大致相同等語，
    指摘原審判決諭知被告重利部分無罪，顯有不當，惟原審判決業已於上開理由欄
    四之２、３為明確說明錄音譯文中所稱之「三角利息」又非出自被告丙○○○口
    中，被告丙○○○是否確係針對告訴人甲○○所說之「三角利息」亦不無可疑？
    更難以該錄音譯文中所稱之「三角利息」為認定之基礎。而證人劉寶成於偵查中
    證稱：「三角利息是告訴人自願的，要我向他人借來給他」等語，惟該句係檢察
    官問以：有無再借其他人錢？證人劉寶成答以：「有，只有一點點，均借給認識
    之人，三角利息是告訴人自願的，要我向他人借來給他」等語，並無從以證人劉
    寶成於偵查中稱告訴人自願給丙○○○三角利息，此與告訴人甲○○提出之錄音
    帶譯文中，告訴人甲○○提及三角利息之計算大致相同等語，即認被告丙○○○
    涉有重利犯行，是原審法院檢察署檢察官據告訴人甲○○之請求就原審判決關於
    被告重利部分上訴，即無理由，應予駁回。
據上論斷，應依刑事訴訟法第三百六十八條、第三百六十九條第一項前段、第三百六
十四條，刑第二百九十九條第一項前段，刑法第二十九條第一項、第三百零四條第一
項、第四十一條第一項前段，罰金罰鍰提高標準條例第一條前段、第二條，判決如主
文。
中      華      民      國      九十二     年     九    月     四     日
                                臺灣高等法院臺中分院刑事第三庭
                                      審判長法  官  陳  朱  貴
                                            法  官  劉  連  星
                                            法  官  胡  忠  文
右正本證明與原本無異。
不得上訴。
                                            書記官  許  美  惠
中      華      民      國      九十二     年     九      月     五     日
附錄論罪法條：
刑法第三百零四條：
以強暴、脅迫使人行無義務之事或妨害人行使權利者，處三年以下有期徒刑、拘役或
三百元以下罰金。
                                                                        Ｒ


司法院資訊處製作；財團法人民間司法改革基金會備份。
